最高法院民事判決　　　　　　　　　　　　　　　九十一年度台上字第一八一七號
　　上　訴　人　甲　○
　　　　　　　　戊○○
　　　　　　　　丙○○
　　　　　　　　丁○○
　　　　　　　　乙○○
　　共　　　同
　　訴訟代理人　孫天麒律師
　　被 上訴 人　黃永雄（即祭祀公業黃梅生管理人）
　　訴訟代理人　邱秀珠律師
右當事人間請求損害賠償事件，上訴人對於中華民國八十九年十二月二十九日臺灣高
等法院第二審判決（八十八年度上字第一六六二號），提起上訴，本院判決如左：
    主  文
原判決除假執行部分外廢棄，發回臺灣高等法院。
    理  由
本件上訴人主張：伊之被繼承人藍朝全本係佃農，自民國三十七年起承租耕作被上訴
人所有坐落桃園縣龍潭鄉○○○段四方林小段第一五七、一五八之一、一五八之四號
土地全部及第一五八之一六、一五八之一七、一五八之一八、一五八之一九及一五八
之二０號土地部分（下稱系爭土地），面積總計０點九八四九甲（約合二八八九點六
坪，九九五二平方公尺），嗣由伊共同繼承其耕地租賃權。七十四年間，因被上訴人
（管理人黃秀炎）與訴外人徐逢章簽訂合建契約，乃與伊訂立協議書（下稱補償協議
書），約定由伊出具同意終止租約書與被上訴人，以塗銷伊前開耕地租賃權，約明倘
若合建不成，被上訴人應無條件補償土地一０八三點六坪（約合三五八二點一平方公
尺）與伊。詎被上訴人因遲遲未進行合建，且於七十七年間因部分合建土地被政府徵
收致不能履行，雙方乃就徵收補償金之分配部分成立和解，於和解書內並再次確認伊
有上述受補償土地之權利。迨至七十九年間，被上訴人將管理人改選為現任之黃永雄
，惟仍未依前開協議書及和解書所約定履行補償之契約義務。因此，伊乃於八十七年
五月二十五日及同年六月十八日，先後對被上訴人催告，並為解除前開協議書之意思
表示。被上訴人自應賠償伊債務不履行之損害，即依前述協議書，被上訴人應依其於
存證信函內自認之土地二三四點五坪（約合七百七十五點二平方公尺）補償伊按現在
之土地市價至少每坪新台幣（下同）十五萬元，惟因伊無力負擔訴訟費用，先暫行訴
請被上訴人給付伊三百萬元等情。爰依債務不履行、不當得利之法律關係，求為命被
上訴人給付伊三百萬元，及加計法定遲延利息之判決（按第一審判命被上訴人給付上
訴人三百萬元本息，經被上訴人上訴後，上訴人於第二審追加聲明，求為命被上訴人
再給付伊二百萬元，及加計法定遲延利息之判決。）
被上訴人則以：伊祭祀公業管理暨組織規約第十一條明定：「本公業不動產之處分應
依照土地法第三十四條之一規定辦理，並得授權管理人全權處理之」，前管理人黃秀
炎於七十四年九月二十七日逕與上訴人訂立補償協議書，係屬無權代理，對伊應不生
效，且不符表見代理之要件，亦無表見代理之可言，自無解除問題，上訴人不得請求
損害賠償。縱認補償協議書為有效，惟上訴人已將其補償土地之權利讓與於訴外人黃
秀炎，已無土地補償請求權可言。且上訴人因土地徵收，已領取徵收補償費四百八十
四萬六千一百七十元，實不應再向伊為任何請求。此外，上訴人另主張依耕地三七五
減租條例第十七條規定出租人終止租約時應對承租人為一定之補償，則該利益之計算
應參照耕地三七五減租條例第十七條第二項之規定，即應依伊收回土地當年之土地公
告現值扣除土地增值稅後餘額三分之一作為補償之依據。又縱認伊有不當得利情形，
依兩造於（龍潭）鄉公所登記之租約上訴人承租之土地田地部分計「０點四五００甲
」，建地部分為「０點一二一八甲」，依七十四年度之公告現值計算，上訴人最多只
能請求四百六十七萬四千八百元，就此部分與上訴人之不當得利請求主張抵銷等語。
資為抗辯。
原審將第一審所為如上訴人聲明之判決予以廢棄，改判駁回上訴人之訴，並駁回上訴
人追加之訴，無非以：本件上訴人主張之事實，固據其提出補償協議書、補償和解書
及分配協議書為證。被上訴人對上訴人與前任管理人黃秀炎訂立補償協議書約定上訴
人放棄耕作並塗銷耕地租賃權，而被上訴人則補償以土地一０八三點六坪（約合三五
八二點一平方公尺）與上訴人之事實，則不爭執。查，依祭祀公業黃梅生管理暨組織
規約第十一條已明定：「本公業不動產之處分應依照土地法第三十四條之一規定辦理
，並得授權管理人全權處理之」，被上訴人前管理人黃秀炎於七十四年九月二十七日
未經公業派下員事前授權，無權代理逕與上訴人訂立協議書，且事後未經追認，該協
議書對祭祀公業不生效力，被上訴人之前管理人訂立協議書之行為乃屬無權代理，對
被上訴人不生效力。上訴人雖謂訴外人黃秀炎事先曾得祭祀公業之管理委員及派下員
之授權及事後得到承認云云，並提出多次開會紀錄為憑，然該多次開會紀錄之內容不
足為協議書有效之證明。縱訴外人黃秀炎書立補償協議書第一條，意在表明伊有協議
之權限，然此究祇為訴外人黃秀炎個人片面之表示，尚不能認祭祀公業派下員全體或
派下員大會已有「由自己之行為表示以代理權授與他人」或「知他人表示為其代理人
而不為反對之表示」之情事，自不發生表見代理之效果，故補償協議書對被上訴人自
不生效力。另查，本件被上訴人因上訴人之放棄耕地承租權，而獲有免除依耕地三七
五減租條例第十七條第二項規定支付補償費之利益，其獲有不當得利，應可認定。惟
該利益之計算應依被上訴人祭祀公業收回土地當年之土地公告現值，扣除土地增值稅
後餘額三分之一作為補償之依據。本件上訴人承租之土地，其中田地部分計「０點四
五００甲」，建地部分為「０點一二一八甲」，此有耕地租約及桃園縣龍潭鄉公所簡
便行文表可稽。依上開公文書記載之租約面積，以七十四年度之公告現值計算，上訴
人究祇能請求三百六十四萬九千五百三十元之利益（公告現值及計算式如後附件）。
上訴人不能再本於未生效之補償協議書為前提，受領土地徵收補償費。惟上訴人已於
七十八年間依該不生效力之協議書，向被上訴人領取補償費四百八十四萬六千一百七
十元，有第二高速公路補償地主與佃農分配協議書可參，上訴人亦不爭執，該四百八
十四萬六千一百七十元乃屬上訴人不當得利，應返還於被上訴人，被上訴人主張以同
額之不當得利債務相互抵銷，自屬合法，應予准許。綜上所述，本件上訴人以合法解
除補償協議書後，請求被上訴人賠償因債務不履行或返還不當得利三百萬元本息，難
謂有據。其追加再給付二百萬元本息，亦為無理由等詞，為其判斷之基礎。
查，上訴人主張：兩造間本存有耕地租佃關係，係被上訴人欲與人合建，經雙方訂立
協議書，伊始同意終止租約而事實上停止耕作，而此一耕作之權利現已無從回復。若
被上訴人主張其前任管理人黃秀炎與伊所訂協議書對其不生效力，而伊之無法回復耕
作，乃係因可歸責於被上訴人之事由所致，被上訴人顯應就上述耕地租佃之契約關係
負債務不履行之損害賠償責任等語（見第一審卷第四頁正面），為其重要攻擊防禦方
法，且攸關被上訴人應否負債務不履行之損害賠償責任，原審恝置未論亦未於判決理
由項下，說明其取捨意見，已屬可議。且原審以上訴人得以系爭土地七十四年度之公
告現值計算，請求被上訴人返還不當得利三百六十四萬九千五百三十元，惟未說明其
心證所由得之理由（原審謂公告現值及計算式如後附件，惟原判決未有任何附件），
亦嫌疏略。復依耕地三七五減租條例第十七條第二項規定：「依前項第五款規定終止
租約時，除法律另有規定外，出租人應給予承租人左列補償：一承租人改良土地所支
付之費用，但以未失效能部分之價值為限。二尚未收穫農作物之價額。三終止租約當
期之公告土地現值，減除土地增值稅後餘額三分之一」。另原審一方面謂被上訴人依
該條例第十七條第二項，受有不當得利，一方面就其所受利益之數額則未依上揭規定
調查審認。遽謂被上訴人應依收回土地當年之公告現值，扣除土地增值稅後餘額三分
之一作為補償上訴人之依據，亦欠允洽。上訴論旨，指摘原判決違背法令，求予廢棄
，非無理由。
據上論結，本件上訴為有理由。依民事訴訟法第四百七十七條第一項、第四百七十八
條第一項，判決如主文。
中      華      民      國    九十一    年      九      月     十二     日
                              最高法院民事第五庭
                                  審判長法官  朱  錦  娟
                                        法官  顏  南  全
                                        法官  蘇  達  志
                                        法官  許  澍  林
                                        法官  葉  勝  利
　　　右正本證明與原本無異
 　　　　　                              　 　書  記  官
中      華      民      國    九十一    年      九      月    二十四    日
